臺灣板橋地方法院民事判決　　　　　　　　　　　　九十三年度婚字第一四一三號
　　原　　　告　甲○○
　　訴訟代理人　沈明欣　律師
　　被　　　告　丁○○
　　訴訟代理人　陳政峰　律師
右當事人間請求確認婚姻關係存在事件，本院判決如左：
    主      文
確認兩造間婚姻關係存在。
訴訟費用由被告負擔。
    事實及理由
一原告主張：(一)兩造因感情不睦，於民國九十三年一月九日協議離婚，雙方並立有協
  議離婚書為憑，且於同日至戶政事務所辦理離婚之
  中曾遭被告及證人丙○○傷害及恐嚇為由，據以向渠二人提出刑事告訴，經警方於
  偵辦時通知協議離婚書上之證人「乙○○」前往警局制作筆錄時，因該名為始「乙
  ○○」之男子向警方供稱：伊從未與兩造謀面，對於兩造離婚之事亦無所悉，伊之
  身分係遭他人冒用云云，經警方再通知原告至警局指認該名到場之「乙○○」，並
  非即於離婚協議書上簽名「乙○○」之男子後，原告方知本件離婚有上開之瑕疵。
  (二)本件見證兩造協議離婚之證人「乙○○」本人既自始即未在場，亦未授權任何人
  代其簽名，則「乙○○」等三字顯係他人所冒簽，揆諸民法第一千零五十條之規定
  ，本件兩造離婚之形式法定要件即有欠缺，其離婚即屬有無效之原因。原告為此提
  起本件訴訟，並聲明：請求判決確認兩造婚姻關係存在。
二被告略以：(一)本件原告曾以其所簽發面額新台幣二百萬元之本票係遭強暴脅迫為由
  ，訴請「確認本票債權不存在」，而由台灣士林地方法院士林簡易庭以九十三年度
  士簡字第三七七號受理在案，原告於九十三年八月四日在該案言詞辯論程序中自承
  ：「證人乙○○、丙○○及被告簽離婚協議書後，即叫我快簽，我就在離婚協議書
  上簽字」、「當時我知道『小富』、『阿良』是聽他們互相在稱呼的名稱，我只看
  到叫『小富』的人在離婚協議書上簽張棕楠、「『小富』當日穿西裝，身高約一六
  八公分，身材瘦瘦的」、「我也有意與被告陳宏謙離婚」等情，足見兩造於九十三
  年一月九日在梁清閔家中簽立離婚協議書時，除由被告之姐姐丙○○任證人之外，
  並由一名外號「小富」者在該協議離婚書上簽名為證，此自符合民法第一千零五條
  之法定要式。(二)茲原告雖以該離婚協議書上簽名之證人「乙○○」於警局供稱：伊
  從未與兩造謀面，對於兩造離婚之事亦無所悉，伊之身分係遭他人冒用，協議書上
  之「乙○○」之簽名係他人所冒簽云云，即認兩造之離婚不符合協議離婚之法定要
  件，惟查：姑不論該「小富」是否即為「乙○○」，然原告既自承於兩造簽立協議
  離婚書時，有丙○○及「乙○○」二人簽名，並稱「小富簽『乙○○』之名」，足
  證兩造簽立離婚協議書時，至少有二位證人即丙○○及「小富」，縱「乙○○」係
  「小富」所偽簽，但至少可證明該「小富」與丙○○二人確實在現場與聞協議離婚
  之真意，此自符合二位證人簽名之法定要件等語置辯。並聲明：請求駁回原告之訴
  。
三經查：
  (一)按兩願離婚，應以書面為之，有二人以上證人之簽名，並應向戶政機關為離婚之
    登記，為民法第一千零五十條所規定之方式，夫妻間雖有離婚之合意，如未依此
    方式為之，依民法第七十三條之規定，自屬無效（二十八年上字第一三○六號判
    例參照）。民法第一千零五十條所謂二人以上之證人之簽名，固不限於作成離婚
    證書時為之，亦不限於協議離婚時在場之人，始得為證人，然究難謂非親見或親
    聞雙方當事人確有離婚真意之人，亦得為證人（六十八年臺上字第三七九二號判
    例參照）。易言之，如非親眼看見或親聞雙方當事人確有離婚真意者，即不符該
    條所定證人之資格。
  (二)關於本件兩造前於九十三年一月九日曾簽訂離婚協議書並辦理離婚
    之事實，固有原告所提出之
    婚協議書上之證人「乙○○」之簽名，據原告主張並非「乙○○」本人所為，而
    係遭他人（依原告於九十三年八月四日在台灣士林地方法院士林簡易庭九十三年
    度士簡字第三七七號「確認本票債權不存在」一案言詞辯論中所述，其偽簽「乙
    ○○」姓名者，外號叫「小富」）冒名偽簽，此不但有原告所提出之台灣士林地
    方法院士林簡易庭九十三年度士簡字第三七七號「確認本票債權不存在」事件九
    十三年八月四日言詞辯論筆錄影本附卷可憑，且經證人即本件被告之姐姐丙○○
    於九十三年十二月九日在本件言詞辯論時證述屬實，況被告對原告此一主張亦無
    爭執，自堪信本件原告之主張為真正。
  (三)如前所述，兩造離婚協議書上之證人「乙○○」既非由「乙○○」本人親簽，足
    見其自始並未於兩造離婚協議時在場聞見或知悉兩造當事人間確有離婚之真意，
    縱有他人於兩造離婚協議書上簽其姓名，仍不能謂已具備離婚之法定要件而生效
    力。
  (四)被告雖謂兩造簽立離婚書時，至少有二位證人即丙○○及「小富」，縱「乙○○
    」係「小富」所偽簽，但至少可證明該「小富」與丙○○二人確實在現場與聞協
    議離婚之真意，此自符合二位證人簽名之法定要件云云，第查：「小富」與「乙
    ○○」並非同一人，其在兩造之離婚協議書上既不簽寫自己姓名而偽簽「乙○○
    」名字，足見其本人並無為兩造見證離婚之意思，與民法第一千零五十五條所定
    證人之資格及要件顯然有違，自不具有證人之效力。被告上開所辯為無可採。
四綜上所述，兩造離婚不具備民法第一千零五十條所規定之離婚要件，該離婚協議無
  效，從而，原告請求確認兩造婚姻關係存在，為有理由，應予准許。
五訴訟費用負擔之依據：民事訴訟第七十八條。
中　　　華　　　民　　　國　　九十三　　年　　十二　  月      二十三    日
                                臺灣板橋地方法院家事庭
                                    法  官  余來炎
右正本證明與原本無異。
如對本判決不服，應於判決送達後二十日內向本院提出上訴狀。
中　　　華　　　民　　　國　　九十三　　年　　十二　　月      三十一    日
                                    書記官  蕭詩穎
